【裁判字號】    98,交易,114
【裁判日期】    990121
【裁判案由】    業務過失傷害
【裁判全文】
臺灣高雄地方法院刑事判決             98年度交易字第114號
公  訴  人  臺灣高雄地方法院檢察署檢察官
被      告  甲○○
上列被告因業務過失傷害案件，經檢察官提起公訴（98年度偵
字第26780號），本院判決如下：
    主  文
甲○○無罪。
    理  由
一、公訴意旨係以：被告甲○○從事資源回收工作，平時以車輛
    載運工具，開車為其反覆實施之社會活動，就駕駛動力交通
    工具一事，為從事業務之人，原應注意遵守「汽車行駛時，
    駕駛人應注意車前狀況，並隨時採取必要之安全措施」之交
    通安全規則，而當時又無不能注意之情事，竟於民國97年2
    月13日16時30分許，駕駛車牌號碼F6-8339 自用小貨車沿高
    雄縣梓官鄉○○路由東向西行駛，於行經嘉展路與嘉展路
    496 巷口時，疏未注意前方乙○○○適騎乘車牌號碼TWQ-
    555 輕型機車，由嘉展路496 巷口駛入嘉展路，致未能及時
    煞停，與之發生碰撞事故。乙○○○因而人車倒地，受有左
    小腿脛腓骨開放性骨折及左側軀幹處鈍挫傷等傷害。被告甲
    ○○於事發後停留於現場，並於員警據報到場後，當場向員
    警承認係肇事人，自首而受裁判。因認被告甲○○涉犯刑法
    第284 條第2 項後前段業務過失傷害罪嫌等語。
二、按犯罪事實應依證據認定之，無證據不得認定犯罪事實。又
    不能證明被告犯罪者，應諭知無罪之判決，刑事訴訟法第
    154 條第2 項、第301 條第1 項分別定有明文。再按，事實
    之認定，應憑證據，如未能發現相當證據，或證據不足以證
    明，自不能以推測或擬制之方法，為裁判基礎；且認定不利
    於被告之事實須依積極證據，苟積極證據不足為不利於被告
    事實之認定時，即應為有利於被告之認定；另認定犯罪事實
    所憑之證據，雖不以直接證據為限，間接證據亦包括在內，
    然無論直接證據或間接證據，其為訴訟上之證明，須於通常
    一般之人均不致有所懷疑，而得確信其為真實之程度者，始
    得據之為有罪之認定，倘其證明尚未達到此一程度，而有合
    理之懷疑存在，無從使事實審法院得有罪之確信時，即應由
    法院為諭知被告無罪之判決（最高法院40年台上字第86號、
    30年上字第816 號、76年台上字第4986號判例意旨參照）。
三、本件公訴人認被告甲○○涉犯業務過失傷害罪嫌，無非係以
    ：被告於偵查中供稱其未注意車前狀況而有過失等語，並有
    高雄縣政府警察局岡山分局道路交通事故調查報告表(一)、(二)
    、道路交通事故現場圖、臺灣省高屏澎區車輛行車事故鑑定
    委員會鑑定意見書等各1 份、現場照片12張、高雄榮民總醫
    院診斷證明書1 紙，及證人即告訴人乙○○○於警、偵訊時
    之證述等證據資料，為其主要論斷之依據。訊據被告固坦承
    其於上揭時、地與告訴人發生交通事故之事實，惟否認有何
    業務過失傷害之犯行，辯稱：伊在嘉展路與嘉展路496 巷口
    時，看見告訴人騎車欲進入嘉展路496 巷內，還有讓告訴人
    先行後，再駛過路口，但沒有預期告訴人會馬上自巷內出來
    ，伊沒有違反注意義務，應無過失等語。
四、程序部分：
  (一)按被告以外之人於審判外之陳述，雖不符刑事訴訟法第159
    條之1 至第159 條之4 之規定，而經當事人於審判程序同意
    作為證據，法院審酌該言詞陳述或書面陳述作成時之情況，
    認為適當者，亦得為證據，刑事訴訟法第159 條之5 第1 項
    定有明文。本件公訴人、被告於本院審判程序時，就本判決
    所引用審判外之言詞或書面陳述，均明示同意有證據能力，
    本院審酌該具有傳聞證據性質之證據，其取得過程並無瑕疵
    ，與待證事實具有關聯性，證明力非明顯過低，以之作為證
    據係屬適當，認俱得為證據。
  (二)卷附現場照片12張及被告提出車輛受損照片1 張，乃以科學
    、機械之方式對於當時之情況所為忠實且正確之紀錄，性質
    上並非供述證據，故無傳聞法則之適用，又查無不得為證據
    之狀況，自具有證據能力。
五、實體部分：
  (一)被告於上開時、地駕駛前開自小貨車，在上開地點與告訴人
    所騎機車發生碰撞事故，告訴人乙○○○因此受有左小腿脛
    腓骨開放性骨折及左側軀幹處鈍挫傷等傷害之事實，業據被
    告於偵、審中坦承不諱，經核與告訴人乙○○○於警詢及偵
    查中證述大致相符，復有道路交通事故調查報告表(一)、(二)、
    道路交通事故現場圖等各1 份、現場照片12張、高雄榮民總
    醫院診斷證明書1 紙在卷可稽。是此部分事實，應堪認定。
  (二)按汽車行駛至交岔路口，其行進、轉彎，應依左列規定：…
    二、車輛行至無號誌或號誌故障而無交通警察指揮之交岔路
    口，支線道車應暫停讓幹線道車先行，道路交通安全規則第
    102 條第1 項第2 款定有明文。經查：本件車禍發生地點之
    嘉展路係2 線東西向之雙向道路，車道寬各約3 公尺；嘉展
    路496 巷則為西北向東南之單線道路，車道寬僅約3 公尺；
    及嘉展路與嘉展路496 巷之交叉路口並未設置號誌等事實，
    有前揭道路交通事故現場圖、車禍現場編號1-3 照片在卷可
    參。是本件車禍發生路口之嘉展路應為幹線道、嘉展路496
    巷則為支線道，且該路口並未設有交通號誌，堪予認定。
  (三)告訴人雖堅稱係遭被告追撞等語。惟告訴人之告訴係以使被
    告受刑事訴追為目的，難免故予誇大，是其指訴是否與事實
    相符，仍應調查其他證據以資審認。本件被告於警、偵訊時
    供稱：當時告訴人騎乘機車左前方面板撞到伊小貨車右前方
    靠近車門處，伊在前方停下來等語（見警卷第3-4 頁、偵卷
    第5 頁），復於審理時陳稱：伊不是從告訴人後面追撞，而
    是告訴人撞到伊小貨車右前方等語，並提出其所拍攝小貨車
    因碰撞受損照片附卷（見本院98年度交易字第114 號卷第14
    -15 頁、第25頁）。觀諸卷附車禍現場編號10照片，雖小貨
    車車頭保險桿正前方有一處凹陷，然編號5-6 照片所示機車
    車尾附近並無任何擦撞毀損痕跡，而衡諸常情，倘被告確係
    駕車自後方追撞告訴人之機車，則機車後方豈無任何受損情
    形？則被告辯稱其非自後撞及告訴人之機車乙節，尚非虛妄
    。又上開編號7 、9 照片所示機車車頭左側車殼處留有明顯
    之撞擊毀損痕跡，及被告提出照片所示小貨車右前側靠近車
    門附近亦有明顯凹痕（縱該處凹痕略有生鏽，惟一般車輛難
    免因長期使用或摩擦後未修補而鏽蝕）；佐以證人即告訴人
    乙○○○於審理時證稱：被告是從左邊過來，我的機車是車
    頭損壞等語明確（見本院98年度交易字第114 號卷第12頁、
    第14頁），足認車禍發生之瞬間，係告訴人之機車車頭撞上
    被告小貨車之右前側，且上開機車車頭左側與小貨車右前方
    車門應為2 車之撞擊點無疑。再證人即告訴人乙○○○於審
    理時證稱：我只有出來路一點點而已，車禍發生前都沒有看
    到車，撞到之後我就不知道飛出去，直到被叫醒過來等語（
    見本院98年度交易字第114 號卷第13頁背面）。足見行駛於
    支線道之告訴人於進入前開路段之交岔路口前，並未暫停讓
    幹線道車上被告之自小客車先行甚明，此節亦據上揭臺灣省
    高屏澎區車輛行車事故鑑定委員會鑑定意見書之鑑定意見同
    此認定。
  (三)再者，依道路交通事故現場圖之繪製內容，被告與告訴人車
    輛之行進方向於車禍發生前均無任何煞車痕跡，且2 車撞擊
    地點係在嘉展路上，即496 巷口進入嘉展路後之右側位置，
    參以雙方車輛之撞擊點在被告之小貨車右前方車門及告訴人
    之機車車頭左側，業如前述，是被告與告訴人表示車禍發生
    之前未見對方來車，堪予採信。但本件被告對於告訴人所受
    之傷害有無過失，仍應審究車禍發生前，告訴人之機車是否
    屬被告所應注意、能注意之範圍。本院審酌前述雙方車輛碰
    撞時之撞擊位置，認為事故發生時，告訴人之機車係位於被
    告車輛之右前車門附近，反之，被告之小貨車則位於告訴人
    之機車正前方，是案發之時，係被告之車輛先到達事故發生
    之定點，應堪認定。
  (四)又按車輛行經無號誌之交岔路口，應減速慢行，作隨時停車
    之準備，又汽車行駛時，駕駛人應注意車前狀況，並隨時採
    取必要之安全措施，道路交通安全規則第93條第1 項第2 款
    、第94條第3 項分別定有明文。而所謂之「車前狀況」並非
    僅侷限於駕駛人行駛車道前之狀況，應包括該全部之狀況，
    是不論為幹線道或支線道之車輛，均應注意交叉路口左右兩
    側之狀況無誤後，始得進入該交叉路口，固無疑問。然被告
    有無違反前開規定，需否負過失傷害之責，尚須審酌被告車
    輛進入路口之前，告訴人來車是否業已出現在被告車前而為
    被告所得注意之範圍，以及被告進入路口時，有無減速作隨
    時停車之準備等事實，而該等事實則需參酌車禍發生時被告
    與告訴人之行車速度為何始得認定被告有否應注意、能注意
    而未注意之情事。本件被告於審理時陳稱：其沿嘉展路由東
    向西行駛，未駛越嘉展路496 巷路口前，看見告訴人騎車欲
    進入嘉展路496 巷內，還有禮讓告訴人先行後，再駛過路口
    ，但其已駛至路口尾端時，沒有預期告訴人會突然從巷內出
    來，根本來不及閃避等語（見本院98年度交易字第114 號卷
    第14頁背面），及證人即告訴人於審理中證稱：我要去買東
    西，騎入496 巷內看到一台貨車擋在前面，我騎車回頭出來
    就撞到等語（見本院98年度交易字第114 號卷第12頁背面）
    ，且編號3 照片所示確有大型貨車因作業中而橫向停放佔據
    巷內道路以觀，堪認被告所稱因見告訴人騎車進入496 巷內
    後，再駕車駛越路口，但告訴人隨即自巷內折返出來而發生
    碰撞等詞，應為事實。參以，本件事故發生之瞬間，被告之
    車輛先到達事故發生之定點等節，在缺乏積極證據足以證明
    事故發生前告訴人之車輛已進入嘉展路與嘉展路496 巷路口
    而為被告得以注意範圍之情況下，又難排除被告進入前開路
    口時根本未及看見告訴人機車之可能，則被告辯稱其行至事
    故地點告訴人突然出現在其小貨車右前車門附近而不及防備
    之詞即非全然不足採。職是，本件既無從證明事故發生之前
    ，告訴人之行車狀況為被告得以注意之範圍，且被告對於突
    然出現在其小貨車左前車門位置之告訴人機車又無注意之可
    能，自難以事故發生之結果，逕認被告未採取任何安全措施
    而有過失。
  (五)至上揭臺灣省高屏澎車輛行車事故鑑定委員會鑑定意見固認
    ：被告駕駛小貨車行經無號誌岔路口未注意車前狀況，並採
    取必要之安全措施為肇事次因等語，而認被告亦有過失。惟
    細察上開鑑定意見書所載肇事分析之佐證資料（鑑定意見書
    伍、二，偵卷第12頁），除依告訴人警詢指訴及被告警詢供
    述外，並無其他佐證，其未及審酌告訴人、被告於本院中之
    陳述，復未參考道路交通事故現場圖、照片等，至為明顯。
    其依當時僅有之證據，本其專業經驗判斷所為鑑定結果，本
    應無誤，然鑑定所憑資料既非完整，本院經審理後，認鑑定
    機關所未及審酌之證據顯屬重要，足以影響鑑定結果，業如
    前述，原鑑定意見即難期正確，而不足為被告不利之認定。
六、末按，被告於刑事訴訟程序中本應受無罪之推定，刑事訴訟
    法第161 條第1 項規定：又檢察官就被告犯罪事實應負舉證
    責任，並指出證明之方法。因此檢察官對於起訴之犯罪事實
    ，應負提出證據及說服之實質舉證責任，藉以為被告有罪之
    積極證明，或其指出證明之方法，說服法院以形成被告有罪
    之心證。綜上所述，公訴人所舉前開證據，尚不足使本院達
    於通常一般之人均不致有所懷疑，而得確信其為真實之程度
    ，致使無從形成有罪之確信。此外，復查無其他積極證據足
    認被告有何未採取任何安全措施而有過失，揆諸上開判例意
    旨及說明，縱令被告以駕駛動力交通工具而從事業務之人，
    仍未可率爾逕以業務過失傷害罪論擬，應為被告無罪之諭知
    。
據上論斷，應依刑事訴訟法第301 條第1 項，判決如主文。
本案經檢察官黃子宜到庭執行職務。
中    華    民    國    99    年    1     月    21    日
                  交通法庭    審判長法  官  黃建榮
                                    法  官  林勳煜
                                    法  官  王品惠
以上正本證明與原本相符。
如不服本判決應於收受送達後10日內向本院提出上訴書狀，並應
敘述具體理由；如未敘述上訴理由者，應於上訴期間屆滿後20日
內向本院補提理由書（均須按他造當事人之人數附繕本）「切勿
逕送上級法院」。
中    華    民    國    99    年    1    月    21     日
                                    書記官  李文廣


司法院資訊處製作；財團法人民間司法改革基金會備份。
